【裁判字號】    98,交聲,634
【裁判日期】    990412
【裁判案由】    違反道路交通管理處罰條例聲明異議
【裁判全文】
臺灣新竹地方法院交通事件裁定  98年度交聲字第634號
原處分機關  交通部公路總局新竹區監理所新竹市監理站
異  議  人
即受處分人  甲○○
上列異議人即受處分人因違反道路交通管理處罰條例案件，對於
交通部公路總局新竹區監理所新竹市監理站民國98年8 月24日所
為之竹監新四字第裁51—E00000000 號裁決書聲明異議，本院裁
定如下：
    主  文
原處分撤銷。
甲○○汽車駕駛人，駕駛汽車經測試檢定酒精濃度超過規定標準
，禁止考領小型車普通駕駛執照貳年，應接受道路交通安全講習
。
    理  由
一、原處分意旨略以：異議人即受處分人甲○○於民國98年1 月
    8 日14時10分許，明知無駕駛執照（禁駛），仍駕駛車牌號
    碼JU─5271號自用小客車，行經新竹市○○路169 巷巷口處
    肇事，遭新竹市警察局交通隊第三分隊員警查獲酒後駕車，
    當場測得其血液酒精濃度達每公升0.60毫克（MG /L ），乃
    以竹市警交字第E00000000 號舉發違反道路交通管理事件通
    知單（下稱舉發通知單）當場舉發，原處分機關即交通部公
    路總局新竹區監理所新竹市監理站復以違規事實屬實，依照
    道路交通管理處罰條例第35條第3 項、第67條第2 項（裁決
    書漏載第67條第2 項）之規定，裁處異議人罰鍰新臺幣（下
    同）60,000元、吊銷重型機器腳踏車駕駛執照、3 年內禁考
    處分等語。
二、本件異議意旨略以：異議人即受處分人甲○○確實有於前開
    時、地酒駕肇事，惟異議人已依臺灣新竹地方法院檢察署檢
    察官緩起訴處分書，向財團法人基督教中華協力會伯大尼老
    人照護中心支付10,000元等語。
三、(一)按受處分人，不服主管機關所為之處分，得於接到裁決書
    之翌日起20日內，向管轄地方法院聲明異議；又交通法庭認
    為聲明異議有理由者，應以裁定將原處分經聲明異議部分撤
    銷，並自為裁定，道路交通管理處罰條例第87條第1 項、道
    路交通案件處理辦法第20條前段分別定有明文。(二)次按汽車
    駕駛人飲用酒類或其他類似物後其吐氣所含酒精濃度超過每
    公升0.25毫克以上，不得駕車；又汽車駕駛人，駕駛汽車經
    測試檢定有酒精濃度超過規定標準者，處新臺幣15,000元以
    上60,000元以下罰鍰，並當場移置保管該汽車及吊扣其駕駛
    執照1 年；又汽車駕駛人有第35條第1項規定之情形者，應
    接受道路交通安全講習，此分別為道路交通安全規則第114
    條第2 款、道路交通管理處罰條例第35條第1 項第1 款及第
    24條第1 項第2 款定有明文。(三)再按違反道路交通管理事件
    裁決書處罰主文欄，應填註應受吊扣之汽車牌照、駕駛執照
    或執業登記證名稱、號碼及吊扣期間，違反道路交通管理事
    件統一裁罰基準及處理細則第43條第2 項第3 款亦定有明文
    。
四、經查：
  (一)本件異議人即受處分人甲○○未具有小型車普通駕駛執照，
    仍於98年1 月8 日11時30分許，酒後駕駛車號JU─5271號自
    用小客車，行經新竹市○○路169 巷巷口處肇事致人受傷，
    經警當場測試，異議人呼氣酒精濃度已達每公升0.60 MG/L
    毫克等情，此為異議人所不爭執，並有上開舉發通知單、裁
    決書、汽車駕駛人駕照種類查詢單，及本院依職權調閱臺灣
    新竹地方法院檢察署98年度偵字第1509號偵查卷附肇事照片
    、被告飲酒後吐氣酒精濃度測定數據紙、汽車駕駛人酒後生
    理協調平衡檢測紀錄表、刑法第185 條之3 案件測試觀察紀
    錄表各1 紙、道路交通事故現場圖、道路交通事故調查報告
    表，附卷可稽，堪認為真實。
    1.關於酒醉駕車之罰鍰60,000 元部分：
      (1)按94年2 月5 日公布，於95年2 月5 日施行之行政罰法
        第26條規定：「一行為同時觸犯刑事法律及違反行政法
        上義務規定者，依刑事法律處罰之。但其行為應處以其
        他種類行政罰或得沒入之物而未經法院宣告沒收者，亦
        得裁處之。前項行為如經不起訴處分或為無罪、免訴、
        不受理、不付審理之裁判確定者，得依違反行政法上義
        務規定裁處之。」即所謂一事不二罰原則，究其立法理
        由，一行為同時觸犯刑事法律及違反行政法上義務規定
        時，由於刑罰與行政罰同屬對不法行為之制裁，而刑罰
        之懲罰作用較強，故在處罰目的相同且處罰方式相同時
        ，若依刑事法律處罰，即足資警惕時，實無一事二罰再
        處行政罰之必要；且刑事法律處罰，由法院依法定程序
        為之，較符合正當法律秩序，應予優先適用，故同時觸
        犯刑事法律及違反行政法上義務規定之行為，行政機關
        得否科以與刑罰相類之行政罰處罰，端視該行為之刑事
        訴追或審判程序終局結果而定，在刑事訴追、審判程序
        尚未終局確定前，行政機關自不得逕予裁罰；至於罰鍰
        以外之沒入或其他種類行政罰，因兼具維護公共秩序之
        作用，為達行政目的，行政機關仍得併予裁處。故汽車
        駕駛人酒後駕車時，如同時觸犯刑法第185 條之3 之公
        共危險罪者，道路交通主管機關除依上開行政罰法第26
        條第1 項但書規定，處以其他種類行政罰外，關於行政
        罰鍰部分，即應依行政罰法第26 條 、道路交通管理處
        罰條例第10條等規定移送地方法院檢察署處理，其後非
        有行政罰法第26條第2 項所定不起訴等事由，不得再依
        道路交通管理處罰條例第35條第1 項第1 款規定，裁處
        行為人罰鍰。
      (2)次按檢察官之緩起訴處分於緩起訴期間內，有下列情形
        之一者，檢察官得依職權或依告訴人之聲請撤銷原處分
        ，繼續偵查或起訴：於期間內故意更犯有期徒刑以上
        刑之罪，經檢察官提起公訴者。緩起訴前，因故意犯
        他罪，而在緩起訴期間內受有期徒刑以上刑之宣告者。
        違背第253 條之2 第1 項各款之應遵守或履行事項者
        ，刑事訴訟法第253 條之3 第1 項定有明文。據此可徵
        經檢察官為「緩起訴」處分者，於「緩起訴」之猶豫期
        間內，最終是否會被檢察官提起公訴，猶懸而未定，亦
        即「緩起訴」處分於猶豫期間內尚未具有實質之確定力
        ，檢察官仍得根據上開規定依職權或依告訴人之聲請，
        將被告「緩起訴」處分撤銷。而行政罰法第26條明定一
        事不二罰原則，且應受行政罰之行為如經不起訴處分或
        為無罪、免訴、不受理、不付審理之裁判「確定」者，
        始得依違反行政法上義務規定裁處之，並未包括「緩起
        訴」處分在內，雖「緩起訴」處分之最終使被告免於刑
        事訴追之效果與「不起訴」處分之效果相同，惟依行政
        罰法第26條第2 項之立法意旨，亦必須待緩起訴處分實
        質確定時，被告才最終地確定免於受刑事訴追，原處分
        機關始得為行政裁罰，亦即在緩起訴期間內即猶豫期間
        期滿前，該緩起訴處分仍有被撤銷之可能，此時原處分
        機關若依法為行政裁決，將使受處分人有同時遭受行政
        處罰及刑事訴追之危險，顯與行政罰法第26條規定之立
        法意旨相違背。準此，依行政罰法第26條規定立法意旨
        為有利於行為人之解釋，應認應受行政裁罰之行為，關
        於罰鍰部分，同一事實如經緩起訴處分確定者，亦有行
        政罰法第26條明定一事不二罰原則之適用。至酒後駕車
        經檢察官為緩起訴處分，並命駕駛人向公益團體、地方
        自治團體給付公益金者，駕駛人係履行檢察官為緩起訴
        處分命令，此等命令名義上雖非刑罰，但仍是一種特殊
        的處遇措施，造成駕駛人之財產減少或義務增加，性質
        上亦屬干預人民自由之處分，與刑事制裁無異，實質上
        則為刑事處罰。（臺灣高等法院暨所屬法院96年法律座
        談會刑事類提案第36號）。
      (3)茲異議人同一酒醉駕車肇事之行為，因同時觸犯刑法第
        185 條之3 之公共危險罪，經臺灣新竹地方法院檢察署
        檢察官於98年5 月11日以98年度偵字第1509號為緩起訴
        處分，緩起訴期間為1 年，異議人應於緩起訴處分確定
        後1 個月內，立悔過書並向財團法人基督教中華協力會
        伯大尼老人照護中心支付10,000元。嗣依職權送請再議
        ，亦經臺灣高等法院檢察署檢察官以98年度上職議字第
        6946號處分書駁回再議在案，而緩起訴期間為98年6 月
        17日起至99年6 月16日止，亦有臺灣新竹地方法院檢察
        署檢察官緩起訴處分書、執行緩起訴處分命命通知書、
        臺灣高等法院檢察署98年度上議字第6946號處分書，在
        卷可按。是前開緩起訴處分期間既於99年6 月16日始告
        屆滿，則揆諸前揭說明，原處分機關在異議人尚未經終
        局確定毋庸受刑事處罰前，逕於98年8 月24日裁處罰鍰
        60,000元部分，即難謂適法。
    2.關於吊銷重型機車駕駛執照，禁考3年部分：
      (1)次按道路交通管理處罰條例第68條業於94年12月14日修
        正，並自95年3 月1 日施行，修正前該條文規定：「汽
        車駕駛人，因違反本條例及道路交通安全規則之規定，
        受吊扣或吊銷駕駛執照處分時，吊扣或吊銷其持有各級
        車類之駕駛執照」；修正後該條文規定：「汽車駕駛人
        ，因違反本條例及道路交通安全規則之規定，受吊銷駕
        駛執照處分時，吊銷其持有各級車類之駕駛執照」。查
        該條文修正前，其原提案修正條文為：「汽、機車駕駛
        人，因違反本條例及道路交通安全規則之規定，受吊扣
        或吊銷駕駛執照處分時，吊扣或吊銷其違法或違規當時
        所駕駛車輛之駕駛執照」；立法理由略以：「原條文將
        違法或違規駕駛人所持有各級車類之駕駛執照一併吊扣
        或吊銷，失之過酷，影響人民工作及生活甚鉅，爰修正
        之」等語。而最後通過之修正條文，係將道路交通管理
        處罰條例第68條原有條文中之「吊扣或」三字刪除。則
        參照上開立法理由及立法經過，依修正後之條文，上開
        規定受「吊銷駕照」處分者，仍維持吊銷駕駛人持有各
        級車類之駕駛執照，至於受「吊扣駕照」處分者，則僅
        「吊扣」其違法或違規當時所駕駛車輛之駕駛執照，不
        再吊扣其持有各級車類之駕駛執照。
      (2)異議人受「吊扣」駕駛執照處分時，依前揭規定、說明
        ，應不再吊扣其持有之各級車類駕駛執照，故原處分機
        關於作成吊扣駕駛執照處分時，應就異議人所應吊扣之
        駕駛執照種類予以限定，即僅得吊扣異議人違規當時所
        駕駛車輛之駕駛執照，始符依法行政原則。是異議人於
        違規時僅領有普通重型機器腳踏車駕駛執照，其未具有
        小型車普通駕駛執照之事實，亦有機車駕駛人查詢單在
        卷可憑，其無照駕駛自用小客車違規，依法所受之處分
        應為限制其駕駛小型車之權利，而非限制異議人騎駛普
        通重型機器腳踏車之權利。雖異議人於違規時未具小型
        車普通駕駛執照，致原處分機關無從吊扣小型車普通駕
        駛執照，然依道路交通管理處罰條例第67條6 項規定，
        在規定最長吊扣期間即2 年內不得考領駕駛執照。原處
        分機關適用道路交通管理處罰條例違誤，因而吊扣異議
        人普通重型機器腳踏車駕駛執照，顯已逾越現行道路交
        通管理處罰條例之規範意涵及範圍，與依法行政原則有
        違。
     3.再原處分機關未依法另處異議人施以道安講習部分，核
       與刑罰之目的不同、種類殊異，乃為達維護用路權人生
       命、身體安全之裁罰性不利處分，依行政罰法第26條但
       書之規定，仍得裁處之。
     4.至原處分機關以本件異議人被查獲酒駕肇事時，其僅領
       有普通重型機器腳踏車駕駛執照，而前開駕駛執照前亦
       因酒駕而遭吊扣，於吊扣屆期前，復犯本件酒駕交通違
       規事件，而依道路交通處罰條例第35條第3 項、第67條
       第2 項規定，吊扣前開駕駛執照，並禁考3 年，依前揭
       說明，即有違誤。
五、綜上所述，本件異議人確有駕駛汽車經測試檢定酒精濃度超
    過規定標準之違規行為，然異議人之同一違規行為既經檢察
    官為緩起訴處分確定，並命繳納支付10,000元，依前揭說明
    ，在緩起訴處分期間尚未期滿而未實質確定前，原處分機關
    裁處異議人罰鍰60,000元部分，於法自有未合；又原處分機
    關就裁處吊扣異議人吊銷重型機器腳踏車駕駛執照，並3 年
    內禁考之裁罰，未考量現行道路交通管理處罰條例第68條修
    正規定與內涵，不得吊扣異議人現尚有效之其他各級駕駛執
    照，於執行時因異議人所領有普通重型機器腳踏車駕駛執照
    仍再吊扣狀態，而實際吊銷異議人之「普通重型機器腳踏車
    駕駛執照」，且未裁處道安講習部分，即有違誤。又原處分
    機關裁處吊銷重型機器腳踏車駕使執照雖未據異議人聲明異
    議，及未裁罰施以道安講習，然因酒後駕車僅有一交通違規
    行為，且有關其處罰效果之罰鍰、吊扣駕駛執照及施以道路
    交通安全講習等與該交通違規行為是否存在，均無從分離，
    本院自應就原處分全部加以審理（臺灣高等法院暨所屬法院
    98年法律座談會決議第23號意旨參照）。從而，原處分機關
    之裁決既有上開違誤，自應由本院撤銷原處分機關之裁處，
    僅就禁止考照及接受道路交通安全講習部分，依道路交通管
    理處罰條例第35條第1 項第1 款、第67條第6 款、第24 條
    第1 項第2 款規定，另行裁處如主文第2 項所示，以資適法
    。至於酒醉駕車之罰鍰部分，應由原處分機關俟上開緩起訴
    期間屆滿而終局確定，或異議人經撤銷緩起訴並受刑事追訴
    處罰後，另為適法之處分，併此敘明。
六、據上論斷，應依道路交通管理處罰條例第87條第2項，道路
    交通案件處理辦法第20條前段，裁定如主文。
中    華    民    國    99    年    4     月    12    日
                        交通法庭      法  官    邱玉汝
以上正本證明與原本無異。
如不服本裁定，應於裁定送達後5日內向本院提出抗告狀。
中    華    民    國    99    年    4     月    12    日
                                      書記官    陳怡芳

司法院資訊處製作；財團法人民間司法改革基金會備份。
